行　政　法　院　判　決　　　　　　　　　　　　　八十七年度判字第一九七一號
　　原　　　告　甲○○
　　被　　　告　新竹縣稅捐稽徵處
右當事人間因土地稅法事件，原告不服財政部中華民國八十七年二月十七日台財訴第
000000000號再訴願決定，提起行政訴訟。本院判決如左︰
　　主  文
原告之訴駁回。
　　事  實
緣原告於民國七十四年八月二日受贈系爭坐落新竹縣橫山鄉○○○段田寮坑小段一七
八－五、一七八－六地號等二筆農業用地，申經依農業發展條例第二十七條規定（土
地稅法第三十九條之二）核准免徵土地增值稅在案，嗣於八十四年三月十一日由被告
派員會同農林、地政機關人員會勘時，發現系爭土地非依法令變更為採取砂石，深度
達七公尺以上，未繼續作農業使用，被告乃據以裁處原免徵土地增值稅二倍之罰鍰新
台幣（以下同）一三四、八○○元。原告不服，循序提起訴願，經臺灣省政府八十五
年五月十七日八五府訴二字第一五三七三八號訴願決定將原處分撤銷，著由原處分機
關另為處分。嗣被告報請財政部核釋，仍維持原處分。原告不服，提起一再訴願，遞
遭駁回，遂提起行政訴訟，茲摘兩造訴辯意旨於次：
原告起訴意旨略謂︰原告於七十四年八月二日受贈坐落新竹縣橫山鄉○○○段田寮坑
小段一七八－五、一七八－六地號等二筆農地，依土地稅法第三十九條之二核准免徵
土地增值稅在案。受贈至今十餘載皆以務農為本，八十三年十一月底於二期稻作收成
後，因地形高低不均、灌溉困難、工作耗時，且種稻之收入微薄，故利用二期稻作收
成後，至次年一期播種前之空檔，雇工整地，改良農田，且部份挖做魚塭兼作涵養水
份以彌補種稻之微薄收入，因不諳法令挖魚塭部份未先向縣政府申請核准，故依違反
區域計畫法，接受新竹地方法院八十四年度竹東簡字第二十號之判決。新竹縣政府八
十四年一月四日函請．．．該地未經申請採取土石，變更地形地貌，限壹個月內恢復
原貌等．．．。原告於接獲通知函後隨即回填土石（魚塭尚未完成）及覆土，時值春
季氣候不佳，致使無法於期限內完工，因農地之整理或開墾，除人力外，必須機械配
合，曠日費時。而縣政府以一紙行政命令限期一月完成似嫌速斷。且土地稅法第五十
五條之二也未規定農業用地在整地期間，視同非依法令變更為農業用地使用。被告固
指本件係採取土石，未繼續作農業使用云云。然農牧用地採取土石屬各種使用地容許
使用項目，且農業發展條例第二十七條、第三條第一款及第十款規定：「農業：指利
用自然資源及農業資材，從事農作、森林、水產、畜牧等動植物之產銷之事業。農業
用地：指農作、森林、養殖．．．之土地，均屬農業使用範圍。」另依八十七年四月
三十日聯合報第一版所載經濟部亦認為：在農地設立土石開採區，不需經過土地變更
的手續，因為開採砂石僅是一個過程，不會變更農地的最終用途。查法律上處罰原則
之適用，以結果犯為對象。本件土地當時在改良、整地階段，現早已完工，仍繼續為
農業使用，也未作為其他用途或作為非農業用地使用，被告課以罰鍰二倍，顯有違誤
，請予撤銷等語。
被告答辯意旨略謂︰按「農業用地在依法作農業使用時，移轉與自行耕作之農民繼續
耕作者，免徵土地增值稅。」「依第三十九條之二第一項取得之農業用地，取得者於
完成移轉登記後，有左列不繼續耕作情形之一者，處以原免徵土地增值稅二倍之罰鍰
，其金額不得少於取得時申報移轉現值百分之二：一再移轉與非自行耕作農民。二非
依第二十二條之一規定之各項原因，閒置不用者。三非依法令變更為非農業用地使用
者。前項應處罰鍰之土地，不繼續耕作面積未達每宗土地原免徵土地增值稅土地面積
之五分之一，其罰鍰得按實際不繼續耕作面積比率計算。但以一次為限。」「．．．
本案免徵土地增值稅之農業用地，嗣後供採取土石或開挖魚塭使用，倘經查明非屬『
非都市土地使用管制規則』所訂之容許使用項目；或雖屬農牧用地之容許使用項目，
如未經相關主管機關核准而自行作為採取土石使用或開挖魚塭涉及變更地形地貌者，
係屬非法變更使用，應依土地稅法第五十五條之二規定處罰。」分別為土地稅法第三
十九條之二第一項、第五十五條之二暨財政部11.4.台財稅第000000000號
函所明定。查系爭土地經人向新竹縣政府檢舉擅自採取土石，該府於八十四年一月四
日責令其於一個月內恢復原狀，經新竹縣政府會同橫山鄉公所、新竹縣警察局、竹東
分局等單位人員於八十四年二月二十一日實地勘查，系爭土地，未依規定恢復原狀，
仍留平均約十三公尺高之深坑；被告於八十四年三月十一日會同地政、農林機關會勘
結果亦發現系爭土地採取土石，深度達七公尺以上，無法耕作，顯見系爭土地確有供
採取土石使用，致變更地形地貌。因事涉是否繼續作農業使用，經循行政體系報財政
部核示，經財政部八十五年十一月四日台財稅第000000000號核示如前揭函
釋。因系爭土地編定為特定農業區農牧用地，其作採取土石，雖屬農牧用地之容許使
用項目，然其並未經相關主管機關核准而自行作為採取土石使用，其涉及變更地形地
貌，仍屬非法變更使用，應依土地稅法第五十五條之二規定處罰；原告訴稱其乃為整
地開挖魚塭使用，然其開挖魚塭養殖設施並非特定農業區農牧用地之法定容許使用項
目，故亦屬非法變更使用，仍應依土地稅法第五十五條之二規定處罰。次依內政部八
十六年十二月十日台內地字第八六一二○四七號函：「．．．依非都市土地使用管
制規則第六條第三項及台灣省非都市土地容許使用執行要點規定，如未經相關主管機
關核准而自行變更地形地貌，係屬非法變更使用．．．。」原告未經許可擅自採取土
石致變更地形地貌，有台灣新竹地方法院八十四年度竹東簡字第二十號刑事簡易判決
附卷可稽，系爭土地非依法令變更為非農業使用，應可認定，原告以系爭土地係在農
地整理期間，實不足採，又依財政部八十七年四月十日台財稅第八七○一五五五六五
號函釋，非依法令變更為非農業用地使用之土地，縱嗣後恢復繼續耕作，仍應處罰，
故系爭土地縱於事後已恢復作農業使用，仍應依土地稅法第五十五條之二規定處罰等
語。
　　理  由
按「農業用地在依法作農業使用時，移轉與自行耕作之農民繼續耕作者，免徵土地增
值稅。」「依第三十九條之二第一項取得之農業用地，取得者於完成移轉登記後，有
左列不繼續耕作情形之一者，處以原免徵土地增值稅額二倍之罰鍰，其金額不得少於
取得時申報移轉現值百分之二：一、．．．二、非依第二十二條之一規定各項原因閒
置不用者。三、非依法令變更為非農業用地使用者。前項應處罰之土地，不繼續耕作
面積未達每宗土地原免徵土地增值稅面積之五分之一，其罰鍰得按實際不繼續耕面積
比例計算，但以一次為限。」分別為土地稅法第三十九條之二第一項（農業發展條例
第二十七條）及第五十五條之二所明定。次按「．．．本案免徵土地增值稅之農業用
地，嗣後供採取土石或開挖魚塭使用，倘經查明非屬『非都土地使用管制規則』所訴
之容許使用項目；或雖屬農牧用地之容許使用項目，如未經相關主管機關核准而自行
作為採取土石使用或開挖魚塭及變更地形地貌者，係屬非法變更使用，應依土地稅法
第五十五條之二規定處罰。」、「．．．至同法五十五條之二有關取得免徵土地增值
稅之農業用地．．．對凡在該增訂條文公布生效前已依法免徵土地增值稅而取得之農
業用地，在增訂條文公布生效前有不繼續耕作情形者，依法律不溯及既往原則，自無
適用罰則之餘地，惟於增訂條文公布生效後仍有不繼續耕作情形，應依上開規定處罰
。」、「依土地稅法三十九條之二第一項規定取得免徵土地增值稅之農業用地，嗣後
不繼續耕作，應依同法第五十五條之二規定處罰時，其移罰期間，應自其不繼續耕作
行為發生後開始起算。」亦分別為財政部八十五年十一月四日台財稅第000000
000號、七十九年三月十五日台財稅000000000號及八十年五月十五日台
財稅第000000000號等函釋有案。查本件原告於七十四年八月二日受贈系爭
二筆農業用地，合計面積一二、二七四平方公尺，同年九月五日辦理移轉登記完竣，
申經依農業發展條例第二十七條規定（土地稅法第三十九條之二第一項）核准免徵土
地增值稅在案，嗣於八十四年三月十一日由被告派員會同農林、地政機關人員會勘時
，發現系爭土地非依法令變更為採取砂石，深度達七公尺以上，全部未繼續作農業使
用，此有被告所屬竹東分處查案報告書、稅務新聞資料處理表會勘現場照片、農業用
地移轉免徵土地增值稅管制卡及橫山鄉私有農地未經許可擅採土石會勘紀錄影本附卷
足憑，被告因據以裁處免徵土地增值稅額二倍之罰鍰計一三四、八○○元，揆諸首揭
說明，並無不合。原告不服，循序提起行政訴訟，主張系爭土地因地勢高、灌溉困難
，乃於八十三年十一月冬季休耕期間，僱工整地改良農田，挖魚塭兼作儲水用，因不
諳法令未事先向縣政府申請核准，即予動工，故已接受新竹地方法院刑事庭之法律處
分，並於接獲新竹縣政府八十四年一月四日函後隨即回填土石及覆土，因時值春季氣
候不佳，致無法於期限內完工，且農地之整地，除人力外，必須機械配合，縣府以一
紙行政命令限期一個月完成似嫌速斷，且土地稅法第五十五條之二也未規定農業用地
在整地期間，視同非依法令變更為非農業使用，本件土地當時在改良整地階段，現早
已完工，仍繼續作農業使用，未作其他用途或作非農業使用云云。然查系爭土地係經
人向新竹縣政府檢舉擅自採取土石，經該府於八十四年一月四日責令原告於一個月內
恢復原狀，嗣新竹縣政府會同橫山鄉公所、新竹縣警察局、竹東分局等單位人員於八
十四年二月二十二日實地勘查所作「橫山鄉私有農地未經許可擅採土石會勘紀錄」載
明系爭土地，未依規定恢復原狀，仍留平均約十三公尺高之深坑；被告於八十四年三
月十一日會同地政、農林機關會勘結果亦發現系爭土地採取土石，深度達七公尺以上
，無法耕作，顯見系爭土地確有供採取土石使用，致變更地形地貌之情形。又系爭土
地編定為特定農業區農牧用地，原告作採取土石，雖屬農牧用地之容許使用項目，然
既未經相關主管機關核准，其自行採取土石使用，涉及變更地形地貌，仍屬非法變更
使用，原告固訴稱其為整地開挖魚塭使用，然其開挖魚塭養殖設施並非特定農業區農
牧用地之法定容許使用項目，亦屬非法變更使用。又內政部八十六年十二月十日台
內地字第八六一二○四七號函示：「．．．依非都市土地使用管制規則第六條第三項
及台灣省非都市土地容許使用執行要點規定，如未經相關主管機關核准而自行變更地
形地貌者，係屬非法變更使用．．．。」，原告未經許可擅自採取土石致變更地形地
貌，有台灣新竹地方法院八十四年度竹東簡字第二十號刑事簡易判決存卷可稽，則系
爭土地非依法令變更為非農業使用，應屬明確。末查財政部八十七年四月十日台財稅
第八七○一五五五六五號函釋，非依法令變更為非農業用地使用之土地，縱嗣後恢復
繼續耕作，仍應處罰，是系爭土地縱於事後已恢復作農業使用，亦仍應依土地稅法第
五十五條之二規定處罰。從而原告所訴各節，均非足採。一再訴願決定，遞予維持被
告所為罰鍰處分，俱無違誤。原告起訴論旨，難謂為有理由，應予駁回。
據上論結，本件原告之訴為無理由，爰依行政訴訟法第二十六條後段，判決如主文。
中    華    民    國     八十七      年      十      月       二        日
                    行 政 法 院 第 四 庭
                                審 判 長 評  事      葉  振  權
                                         評  事      吳      仁
                                         評  事      吳  錦  龍
                                         評  事      林  家  惠
                                         評  事      吳  明  鴻
右  正  本  證  明  與  原  本  無  異
                                         法院書記官  陳  盛  信
中    華    民    國     八十七      年      十      月       二        日
